最高法院刑事判決　　　　　　九十六年度台上字第七六八二號
上　訴　人　甲○○
上列上訴人因違反毒品危害防制條例案件，不服台灣高等法院台
中分院中華民國九十四年十一月三十日第二審判決（九十四年度
上訴字第一八九二號，起訴案號：台灣台中地方法院檢察署九十
三年度偵字第二五八二號），提起上訴，本院判決如下：
    主  文
原判決撤銷，發回台灣高等法院台中分院。
    理  由
本件原判決認定上訴人甲○○平日以婚姻媒介為業，因與大陸地
區女子黃鶯鶴結婚而認識同為大陸地區女子之余愛清（業經第一
審判處有期徒刑九年，現由原審法院審理中），余愛清在大陸地
區原配偶為劉三清，上訴人經由余愛清而認識劉三清；張清高（
另由台灣高雄地方法院檢察署通緝中）原從事機車修理業，上訴
人因修理機車而認識張清高；林永華（業由台灣高等法院高雄分
院於九十三年四月二十八日判處有期徒刑八年，目前上訴本院中
）則經由上訴人之介紹，而與大陸地區女子結婚，因而認識上訴
人及張清高，李春明（業由台灣高等法院高雄分院於九十三年四
月二十八日判處無罪）係啞吧，原與張清高認識，亦透過張清高
而認識上訴人，並經上訴人介紹而與大陸地區之女子結婚，因而
認識劉三清。張清高、上訴人、余愛清、劉三清、蘇國晏（另由
警方偵辦中）共同謀議，利用與大陸地區女子結婚之台灣男子前
往大陸地區探親之名義，自大陸地區以搭乘飛機運輸夾帶之方式
走私第二級毒品甲基安非他命入境。於民國九十一年十一月間，
張清高、上訴人、余愛清、劉三清、蘇國晏認林永華、李春明二
人已與大陸地區女子結婚，得以探親之名義前往大陸地區，且李
春明係啞吧，智識程度不高，可藉之掩護違法行徑，經徵得林永
華、李春明同意前往大陸地區，即由張清高及蘇國晏二人提供費
用，並由蘇國晏負責大陸地區甲基安非他命之貨源，張清高將購
買機票費用新台幣（下同）三萬元交給上訴人、余愛清，由上訴
人囑咐余愛清於九十一年十一月六日，前往台中市○○路二一六
號四樓之一之永福旅行社為林永華、李春明購得往返之機票，余
愛清並於九十一年十一月七日上午十一時三十二分許，以電話告
知林永華搭機時間係十一月八日下午一點三十分，要求林永華於
當日上午九時前往台中市英士公園等候，欲將機票交付，於搭機
出發前往大陸之日（即同年月八日）上午八時三十三分許，林永
華打電話給余愛清告知其將提早去機場，上訴人與余愛清即先在
英士公園等候，並由上訴人將機票交予林永華（余愛清亦在場）
，上訴人另依張清高之指示前往台中市○○路某超商找李春明，
並以機車將李春明帶到台中市英士公園，再與余愛清一起將李春
明交給林永華，並分別交付二千元及一千元給林永華及李春明，
交待林永華將李春明帶到大陸再帶回台灣。於林永華、李春明二
人前往機場時（同日上午九時十四分許），余愛清又以電話告知
林永華：「坐車到第一航站，你回來就直接坐到台中，我不去台
北接你，一點半的飛機」等語。林永華偕李春明於九十一年十一
月八日搭乘中華航空公司之班機經香港後，轉搭中國東方航空公
司之班機前往大陸福建省寧德市，投宿於張清高所指示之大陸籍
人士劉三清姊夫之住處。翌日（十一月九日），劉三清依張清高
之指示，在其姊夫上開住處內，將其裝有第二級毒品甲基安非他
命供運輸毒品用之行李袋一個，連同袋內以大陸產製燕麥片包裝
袋作掩飾，另以夾鏈袋分裝之甲基安非他命六包（驗前毛重約四
千三百零四公克）交予林永華，指示林永華返抵台灣後，將行李
袋內六包物品轉交予上訴人或余愛清以轉交張清高、蘇國晏。林
永華應足以得知行李袋內放置有管制進口之違禁物，詎仍本於私
運管制物品進口及運輸第二級毒品之不確定犯意，與劉三清、張
清高、上訴人、余愛清、蘇國晏共同基於犯意聯絡，代為夾帶運
輸返台。嗣於九十一年十一月十日晚上九時十二分許，林永華、
李春明二人搭乘中華航空編號ＣＩ六四二班次機返抵桃園中正國
際機場，林永華先打上訴人、余愛清二人所共同使用之0000
000000號行動電話，由余愛清接聽，經林永華告以「我們
到機場了，我會去坐車，我再和妳連絡，到台中中山醫院會再打
電話給妳」等語，惟因余愛清、上訴人、林永華等人走私運毒一
事早經行政院海岸巡防署人員掌控，林永華與李春明二人於當晚
九時二十五分許在查驗護照處遭航空警察局人員攔查，並會同台
北關稅局海關人員在林永華以李春明之名義託運之黑藍色相間之
行李袋（未扣案）內扣得該六包甲基安非他命（驗後毛重四千三
百零三點二七公克）及塑膠包裝袋十二個（毒品及包裝袋均另案
扣押）等情。因而維持第一審論處上訴人共同運輸第二級毒品罪
刑之判決，駁回上訴人在第二審之上訴，固非無見。
惟查：(一)、刑事被告詰問證人，屬憲法第十六條所保障人民之訴
訟權利，為保障此詰問權，證人於審判中，應依法定程序，到場
具結陳述，並接受被告之詰問，其陳述始得作為認定被告犯罪事
實之判斷依據。刑事審判上之共同被告，係為訴訟經濟等原因，
由檢察官或自訴人合併或追加起訴，或由法院合併審判所形成，
其間各別被告及犯罪事實仍獨立存在。故共同被告對其他共同被
告之案件而言，為被告以外之第三人，本質上屬於證人，自不能
因案件合併關係而影響其他共同被告原享有之上開詰問權，而刑
事訴訟法於九十二年二月六日經總統公布增訂第二百八十七條之
二亦規定：「法院就被告本人之案件調查共同被告時，該共同被
告準用有關人證之規定。」，並於同年九月一日施行。故未使共
同被告立於證人之地位而為陳述，逕以其依共同被告身分所為陳
述採為不利其他共同被告之證據，即已不當剝奪其他共同被告對
該實具證人適格之共同被告詰問之權利，自屬於法有違。原判決
依憑共同被告余愛清、林永華於偵查及第一審法院審理中不利上
訴人之陳述，為認定上訴人犯罪證據之一，惟第一審及原審未於
訊問上訴人時，使余愛清、林永華立於證人之地位而為陳述，剝
奪上訴人對余愛清、林永華之詰問權利，難謂於法無違。(二)、採
為判決基礎之證據資料，必須經調查程序，以顯示於審判庭者，
始與直接審理主義相符，否則其踐行之訴訟程序，即屬違背法令
。原審審判期日對卷內監聽張清高、余愛清、蘇國晏三人之監聽
譯文、台北關稅局扣押貨物、運輸工具收據及搜索筆錄，財政部
台北關稅局函、行政院海岸巡防署南部地區巡防局高雄市機動查
緝隊扣押筆錄、扣押物品目錄、查扣毒品之照片等資料，未依刑
事訴訟法第一百六十五條第一項規定，由審判長向當事人、辯護
人宣讀或告以要旨；即逕採為認定上訴人犯罪之論據，不但與直
接審理法則有違，且有應於審判期日調查之證據未予調查之違法
。(三)、有罪之判決書，其理由說明與事實記載，或卷內證據資料
不相符合，即屬判決理由矛盾，按諸刑事訴訟法第三百七十九條
第十四款後段規定，其判決當然為違背法令。依原判決事實欄所
載，上訴人並未至大陸地區運輸、走私第二級毒品甲基安非他命
返台，僅事前參與謀議，而推由共犯林永華為之，原判決理由欄
一所引用之卷內資料，亦僅能證明上訴人事前參與謀議，未親自
為運輸、走私第二級毒品進口之犯行，則其自無「行為分擔」可
言，乃原判決理由欄又認上訴人就本件犯行有「行為分擔」，致
與事實之記載及卷內資料不盡相符，顯有判決理由矛盾之違法。
上訴意旨指摘原判決違法，尚非全無理由，應認有發回更審之原
因。
據上論結，應依刑事訴訟法第三百九十七條、第四百零一條，判
決如主文。
中　　華　　民　　國　九十六　年　 十二　 月  三十一  日
                      最高法院刑事第八庭
                          審判長法官  陳　正　庸
                                法官  賴　忠　星
                                法官  宋　　　祺
                                法官  吳　　　燦
                                法官  李　英　勇
      本件正本證明與原本無異
                                      書  記  官
中　　華　　民　　國　九十七　年    一    月  　九    日
                                                    ｍ
